【裁判字號】    89,判,3106
【裁判日期】    891109
【裁判案由】    營利事業所得稅
【裁判全文】
最  高  行  政  法  院  判  決                  八十九年度判字第三一○六號
    原      告  建弘證券股份有限公司
    代  表  人  乙  ○  ○
    訴訟代理人  甲  ○  ○
    被      告  財政部臺北市國稅局
    代  表  人  張  盛  和
右當事人間因營利事業所得稅事件，原告不服行政院中華民國八十八年七月三十日台
八十八訴字第二九四四六號再訴願決定，關於出售有價證券應分攤交際費部分，提起
行政訴訟，本院判決如左︰
    主  文
原告之訴駁回。
訴訟費用由原告負擔。
    事  實
緣原告民國八十四年度營利事業所得稅結算申報，列報交際費新台幣（下同）三八、
○二一、七九九元，被告初查，以原告本年度證券交易所得免稅，扣除屬應稅業務可
列支之最高限額交際費一○、○七八、五二五元後，其餘交際費二七、九四三、二七
四元應屬免稅業務可列支之金額由有價證券出售收入項下負擔。原告不服，申請復查
，未准變更，提起訴願、再訴願，遞遭決定駁回，遂提起行政訴訟（另關於出售有價
證券應分攤利息支出及職工福利部分，業經再訴願決定撤銷該部分之原處分及訴願決
定）。茲摘述兩造訴辯意旨如次：
原告起訴意旨略謂︰一、原告營業費用係依據財政部八十五年八月九日台財稅第八五
一九一四四○四號函規定申報，被告卻以未見於法令之計算方式調整，原告誠難苟同
：「營利事業所得之計算，以其本年度收入總額減除各項成本費用、損失及稅捐後之
純益額為所得額。」、「自中華民國七十九年一月一日起，證券交易所得停止課徵所
得稅：：」，分別為所得稅法第二十四條第一項及第四條之一所明定。財政部八十三
年二月八日台財稅000000000號「核釋營利事業於證券交易所得停止課徵所
得稅期間從事有價證券買賣，其營業費用及利息支出之分攤原則。：：二、非以有價
證券買賣為專業之營利事業，其買賣有價證券部分，除可直接歸屬之費用及利息，應
自有價證券出售收入項下減除外，不必分攤一般營業發生之費用及利息。三、以有價
證券買賣為專業之營利事業，其營業費用及借款利息，除可合理明確歸屬者得個別歸
屬認列外，應按核定有價證券出售收入、投資收益、債券利息收入及其他營業收入比
例，計算有價證券出售部分應分攤之費用及利息，自有價證券出售收入項下減除。」
前揭函令所示係為避免免稅項目之相關成本費用歸由應稅項目吸收，使營利事業雙重
獲利，造成稅源侵蝕及課稅不公平之不合理現象。惟依財政部八十五年八月九日台財
稅第000000000號函規定：「：：二、前揭函釋說明三所稱以有價證券買賣
為專業之營利事業，其屬兼含經營證券交易法第十五條規定三種證券業務之綜合證券
商部分之分攤原則補充核釋如下：１、營業費用部分：其可明確歸屬者得依個別歸屬
認列；無法明確歸屬者，得依費用性質，分別選擇依部門薪資、員工人數或辦公室使
用面積等作為合理歸屬之分攤基礎，計算有價證券出售部分應分攤之費用，不得在課
稅所得項下減除、惟其分攤方式經選定後，前後期應一致，不得變更：：」。原告係
證券交易法第十五條規定之綜合證券商，營業費用可明確歸屬至經紀部門、承銷部門
、自營部門及管理部門四個單位，管理部門之營業費用則再分別視費用發生性質，依
經紀、承銷及自營部門之薪資、人數、使用面積等作為合理分攤基礎，分攤至經紀部
門、承銷部門及自營部門。經紀部門及承銷部門之所得為應課稅所得，自營部門之所
得有二種，一為股利所得，為應課稅所得，另一為證券交易所得，為免稅所得。因此
，將最後歸屬自營部門之營業費用，依據前揭財政部函釋計算出售有價證券收入部分
應分攤之營業費用，計算證券交易所得。原告完全依法申報，惟被告卻以未見於法令
之計算方式，將帳載交際費三八、○二一、七九九元，扣除按應稅業務收入計算之交
際費限額一○、○七八、五二五元後，其餘二七、九四三、二七四元則歸屬免稅業務
之交際費金額，調減證券交易所得，原告誠難苟同。二、原告各部門交際費之申報除
符合法令外，且合乎實情，並非行政院決定書所稱由管理部門列支再分攤至各部門，
使自營部門免稅項目相關成本費用歸由應稅項目吸收，造成雙重獲利：原告本案係管
理部之費用分攤，管理部係針對全公司業務為管理，自營部亦接受管理服務，因是，
與承銷部及經紀部共同分攤管理部費用，應屬公平合理，即便被告耽心原告管理部門
之交際費透由分攤方式致雙重獲利，然原告交際費總額為三八、○二一、七九九元，
扣除可直接歸屬經紀部門交際費三一、二一○、八二五元及承銷部門交際費一、九六
三、五九五元後，餘額為管理部及自營部之交際費，僅為四、八四七、三七九元，因
此縱使將直接歸屬管理部門之交際費全數由自營部門負擔，則自營部門之交際費應不
高於四、八四七、三七九元才屬合理，惟被告卻以未見於法令之計算方式，將帳載交
際費三八、○二一、七九九元，扣除按應稅業務收入計算之限額一○、○七八、五二
五元後，其餘二七、九四三、二七四元（含應稅業務之承銷部及經紀部之交際費六、
九三○、六三八元）則歸屬免稅業務（自營部門），調減證券交易所得，被告以此種
未見於法令之計算方式將原告屬承銷部及經紀部等經營應稅業務而發生之交際費用轉
由免稅項目負擔，完全扭曲鈞院八十一年七月二十七日八十一年度判字第一四六二號
判決之意旨，原告誠難苟同。三、被告自行認定超出免稅業務計算之限額部分即為與
買賣有價證券有關之費用，而將兩不相干之交際費限額與證券交易所得調減項目混為
一談，實強徵納稅人租稅，違反租稅法律主義：前揭財政部八十三年十一月二十三日
台財稅第000000000號函規定「：：二、以買賣有價證券為專業之營利事業
，因業務需要支付之交際費，其全年支付總額，以不超過左列標準為限：（一）買賣
有價證券，依所得稅法第三十七條第一項第一款及第二款規定辦理。（二）因有價證
券所取得之股息、紅利及利息（包括短期票券之利息收入）等投資收益，准併入營業
收入總額，依所得稅法第三十七條第一項第四款規定辦理，：：」，所得稅法第三十
七條規定：「業務上直接支付之交際應酬費用，其經取得確實單據者，得分別依左列
之限度列為費用或損失（一）以進貨為目的：：（二）以銷貨為目的：：（三）以運
輸為目的：：四、以供給勞務或信用為業者，以成立交易為目的：：。」亦即對於以
買賣有價證券為專業之營利事業於適用所得稅法第三十七條計算交際費限額時，有關
買賣證券之收入及成本應依該法第一項第一款、第二款規定計算，有關所取得之股息
、紅利及利息等則適用該法第四項規定計算，並以其總數作為全公司可列支交際費限
額。是故被告按其經營免稅業務及應稅業務兩部分，分別計算可列支交際費限額，完
全於法無據。就前揭函令所示，以買賣有價證券為專業之營利事業可依所得稅法第三
十七條第一項第一款、第二款及第四款計算限額，又依營利事業所得稅申報書第六頁
「所得稅法規定有列支限額之項目標準計算表」係以前述限額合計數與全公司帳載交
際費總額作比較，並未有區分帳載交際費之組成項目是來自進貨產生或是銷貨產生，
換言之，該計算表之計算並不會因申報人實際與供應商產生之交際費大於依進貨計算
之限額而不准列支，而乃視申報人全公司交際費是否超過各項交際費限額合計數為準
；同理，證券商經紀部門係為從事有價證券買賣之行紀或居間業務，所接觸之客戶層
面遠超過承銷部門及自營部門，相對的自營部門從事自行買賣有價證券之業務，所產
生之交際費自然有限，因此證券商經紀部門所產生之交際費佔證券商全公司交際費之
大部分，自無疑慮，就前揭函令計算，原告經紀部門從事證券買賣之行紀或居間業務
實際產生之交際費雖大於以手續費收入等項目依所得稅法第三十七條第一項第四款所
計算之限額（即被告所稱之應稅業務可列支最高限額），但以原告全公司實際帳列交
際費與限額總計數比較並未超限而言，自無剔除不准列支之理。而證券交易所得之相
關費用不得在課稅所得項下減除是為財政部八十三年二月八日台財稅八三一五八二四
七二號函令所遵循之精神，其「相關費用」係指買賣有價證券所產生之相關費用，就
證券商而言應為自營部門產生之營業費用（因經紀部門及承銷部門並不從事自行買賣
有價證券之業務，自無相關性可言），原告依財政部八十五年八月九日台財稅第八五
一九一四四○四號函，計算屬自營部門之交際費分別為可明確歸屬自營部門金額三六
六、五四九元，由管理部門分攤至自營部門之交際費為一三五、一四七元，合計為五
○一、六九六元，故以該部分費用依自營部門經營應稅及免稅業務收入比例來計算應
自證券交易所得項下減除之費用至為合理。按司法院八十六年一月十七日釋字第四二
○號解釋：「涉及租稅事項之法律，其所釋應本於租稅法律之精神，依各該法律之立
法目的，衡酌經濟上之意義及實質課稅之公平原則為之。」被告罔顧證券商行業特性
，將大部分來自經紀部門而與買賣有價證券所得無關之交際費，透由未見於法令之分
攤方式，自行認定超出應稅業務計算之限額部分即為與買賣有價證券有關之費用，於
證券交易所得項下減除，此種未考慮經濟實質而將交際費限額計算與證券交易所得調
減項目二者不相關之事件混為一談，實強徵納稅人租稅，違反租稅法律主義。四、本
案因案情複雜，謹請鈞院准許原告得為言詞陳述或辯論，使鈞院更瞭解實情。五、綜
上所述，被告擅自核定交際費按出售有價證券與非屬出售有價證券兩部分分別計算限
額，據以核算證券交易所得，而將應稅業務之承銷部及經紀部之實際交際費超過該兩
部門業務收入計算之交際費限額部分予以調整轉列自營部門，由證券交易所得負擔，
於法無據，實強徵納稅人租稅，罔顧憲法保障人民權益及租稅法律主義，請判決撤銷
原處分、復查、訴願及再訴願決定等語。
被告答辯意旨略謂︰一、查本案原告係以投資及買賣有價證券為專業之綜合證券商，
其八十四年度營利事業所得稅結算申報，自行申報證券交易所得三二、六○三、一四
二元，經被告初查調整為虧損三六、九七六、四○四元，其計算式如下：（一）手續
費收入808,316,739元十股務代理收入26,485,467元十利息收入788,590,427元十股利
收入1,984,711元 十其他營業收入14,771,486元＝應稅業務收入1,640,148,830元 ；
1,640,148,830元 十分離課稅利息收入18,605,494元 ＝1,658,754,324元。（二）
1,658,754,324元 X 0.6％十126,000元＝應稅收入之交際費限額10,078,525元；分攤
前認列之交際費總額 38,021,799元 ─10,078,525元 ＝ 應稅收入之交際費超限金額
27,943,274元。（三）分攤前認列之職工福利11,631,250元，其中按營業收入計列者
為9,231,250元；1,658,754,324元 X0.15％＝按營業收入計列職工福利之應稅收入限
額2,488,131元；9,231,250元─2,488,1 31元＝按營業收入計列職工福利之應稅收入
超限金額6,743,119元 。（四）申報自營部門職工福利784,375元X按營業收入計列之
職工福利9、231,250元／分攤前認列之職工福利11,631,250元 ＝622,527元；自營部
門營業費用31,082,578元─申報該部門列支之（交際費501,696元十證券交易稅3,200
元十集保服務費110,449元）─622,527元＝29,844,706元（簡稱已扣除之營業費用）
；出售股票收入4,721,132,256元十出售債券收入59,099,530,317元 ＝ 63,820,662,
573元；自營部門總收入63,958,855,688元十承銷股利收入17,729元 十承銷出售股票
收入280,702,735元＝64,239,576,152元；29,844,706元X63,820,662,573元／64,239
,576,152元＝證券交易收入分攤上開已扣除之營業費用29,650,089元。（五）（非營
業損失中之利息支出424,193,200元─非營業收入中之利息收入 336,210,091元）X（
有價證券動用資金月平均數505,651,490元／全部可運用資金月平均數8,673,910,643
元＝證券交易收入應分攤之利息支出 5,129,415元。（六）（甲）：出售股票收入4,
721,132,256元十出售債券收入59,099,530,317元十出售短期投資利益 13,873,738元
＝證券交易收入63,834,536,311元。（乙）：出售股票成本4,778,718,879元 十出售
債券成本59,011,630,353元十出售短期投資損失11,583,937元＝證券交易成本63,801
,933,169元 。（丙）：分攤上開已扣除之營業費用29,650,089元 十分攤之利息支出
5,129,415元 十應稅收入超限之（交際費27,943,119元十職工福利6,743,119元 十證
券交易稅3,200元 十集保服務費110,449 元＝證券交易收入應負擔之費用及支出 69,
579,546元 ；證券交易所得─36,976,404元＝證券交易收入63,834,536,311元─證券
交易成本63,801,933,169元─證券交易收入應負擔之費用及支出69,579,546元。二、
本件原告係以投資及買賣有價證券為專業之綜合證券商，其出售有價證券之交易所得
，依所得稅法第四條之一規定，停止課徵所得稅期間免納入所得課稅，雖有其特殊意
義，如免稅項目之相關成本費用歸由應稅項目吸收，營利事業將雙重獲益，不僅有失
立法原意，並造成侵蝕稅源及課稅不公平之不合理現象，是被告將原告本期列報之交
際費三八、○二一、七九九元，扣除屬應稅業務可列支之最高限額交際費一○、○七
八、五二五元後，其餘交際費二七、九四三、二七四元，應屬免稅業務可列支之金額
，由有價證券出售收入項下負擔，依財政部八十五年八月九日台財訴第八五一九一四
四○四號函釋意旨，核算有價證券出售部分項下負擔，不失為一公平、合理、客觀之
計算其免稅所得方式，司法院釋字第四二○號解釋可資參照。又綜合證券商與一般投
資公司之經營方式不同，其經紀（經紀部門受託買賣及辦理融券業務收取手續費收入
）、承銷（承銷部門承銷證券取得承銷業務收入，如證券之報酬、代銷證券手續費收
入、承銷作業處理費收入、承銷輔導費收入及其他收入）、自營（自營部門出售營業
證券所獲得之利益）等各部門之組織架構及業務既已非常明確，各該部門因經營部門
業務所發生之相關費用，自應個別歸屬於各該部門收支損益項下之營業費用認列，僅
管理部門（無營業收入）之損失費因無法明確歸屬，始可按其費用性質，分別依部門
薪資、員工人數或辦公室使用面積等作為合理歸屬之分攤基礎，但所得稅法第三十七
條交際費用之列支係以與業務直接有關者為限。綜合證券商其經紀、承銷、自營部門
等各部門經營業務所支付之交際費用，自應依交際對象歸屬於各業務部門項下之營業
費用（屬可明確歸屬之費用，應個別歸屬認列），並分別依所得稅法第三十七條規定
標準限額列報。如准由管理部門列支，並依業務部門薪資、員工人數或辦公室使用面
積等作為合理歸屬之分攤基礎，將造成自營部門免稅項目之相關成本費用歸由應稅項
目吸收，綜合證券商將雙重獲益，不僅有失交際費限額列支立法原意，並造成侵蝕稅
源及課稅不公平之不合理現象，被告為正確計算其免稅所得額，依所得稅法第三十七
條及財政部八十三年十一月二十三日台財稅字第000000000號函釋，分別核
算其非屬出售有價證券應稅業務部分交際費可列支限額，及出售有價證券免稅業務部
分交際費可列支之限額後，再將超過應稅業務部門可列支之交際費限額部分，移由免
稅部門核認。此係採對業者最有利之計算方式，即將非屬出售有價證券應稅業務部分
，讓業者享受全部之交際費限額，再將超過應稅業務可列支之交際費限額部分，歸屬
為出售有價證券免稅業務部分之費用，轉自有價證券出售收入項下認列，於法並無不
合，所訴被告將其超過應稅業務計算之限額認係買賣有價證券有關之費用，於證券交
易所得項下減除，實強徵租稅云云，顯係誤解，核無足採。綜上所述，原處分及複查
、訴願、再訴願決定並無違誤，請判決駁回原告之訴等語。
    理  由
按「營利事業所得之計算，以其本年度收入總額減除各項成本費用、損失及稅捐後之
純益額為所得額」；「業務上直接支付之交際費應酬費用，其經取得確實單據者，得
分別依左列之限度，列為費用或損失：一、以進貨為目的，於進貨時所直接支付之交
際費應酬費用：全年進貨貨價在三千萬元以下者，以不超過全年進貨貨價千分之一點
五為限；經核准使用藍色申報書者，以不超過全年進貨貨價千分之二為限。全年進貨
貨價在三千萬元至一億五千萬元者，超過部分所支付之交際應酬費用，以不超過貨價
千分之一為限；經核准使用藍色申報書者，以不超過千分之一點五為限。全年進貨貨
價超過一億五千萬元至六億元者，超過部分所支付之交際應酬費用，以不超過千分之
零點五為限；經核准使用藍色申報書者，以不超過千分之一為限。全年進貨貨價超過
六億元者，超過部分所支付之交際應酬費用，以不超過千分之零點二五為限；經核准
使用藍色申報書者，以不超過千分之零點五為限。二、以銷貨為目的，於銷貨時直接
所支付之交際應酬費用：全年銷貨貨價在三千萬元以下者，以不超過全年銷貨貨價千
分之四點五為限；經核准使用藍色申報書者，以不超過全年銷貨貨價千分之六為限。
全年銷貨貨價超過三千萬元至一億五千萬元者，超過部分所支付之交際應酬費用，以
不超過千分之三為限；經核准使用藍色申報書者，以不超過千分之四為限。全年銷貨
貨價超過一億五千萬元至六億元者，超過部分所支付之交際應酬費用，以不超過千分
之二為限；經核准使用藍色申報書者，以不超過千分之一點三為限。全年銷貨貨價超
過六億元者，超過部分所支付之交際應酬費用，以不超過千分之一為限；經核准使用
藍色申報書者，以不超過千分之一點五為限。．．．四、以供給勞務或信用為業者，
以成立交易為目的，於成立交易時直接所支付之交際應酬費用：全年營業收益額在九
百萬元以下者，以不超過全年營業收益額千分之十為限；經核准使用藍色申報書者，
以不超過全年營業收益額千分之十二為限。全年營業收益額超過九百萬元至四千五百
萬元者，超過部分所支付之交際應酬費用，以不超過千分之六為限；經核准使用藍色
申報書者，以不超過千分之八為限。全年營業收益額超過四千五百萬元者，超過部分
所支付之交際應酬費用，以不超過千分之四為限；經核准使用藍色申報書者，以不超
過千分之六為限」，為行為時所得稅法第二十四條第一項及第三十七條第一項第一款
、第二款及第四款所明定。又以買賣有價證券為專業之營利事業，因業務需要支付之
交際費，其全年支付總額，以不超過左列標準為限：（一）買賣有價證券，依所得稅
法第三十七條第一項第一款及第二款規定辦理。（二）因有價證券所取得之股息、紅
利及利息（包括短期票券之利息收入）等投資收益，准併入營業收入總額，依所得稅
法第三十七條第一項第四款規定辦理，但投資收益百分之八十免計入所得額部分，因
實質免稅，則不應併計。以有價證券買賣為專業之營利事業，屬兼含經營證券交易法
第十五條規定三種證券業務之綜合證券商，其分攤原則為：一、營業費用部分：其可
明確歸屬者，得依個別歸屬認列，無法明確歸屬者，得依費用性質，分別選擇依部門
薪資、員工人數或辦公室使用面積等作為合理歸屬之分攤基礎，計算有價證券出售部
分應分攤之費用，不得在課稅所得項下減除。惟其分攤方式經選定後，前後期應一致
，不得變更。二、利息支出部分：其可明確歸屬者，得依個別歸屬認列；無法明確歸
屬者，如利息收入大於利息支出，則全部利息支出得在課稅所得項下減除；如利息收
入小於利息支出，其利息收支差額應以購買有價證券平均動用資金，占全體可運用資
金比例作為合理歸屬之分攤基礎，計算有價證券出售部分應分攤之利息，不得在課稅
所得項下減除。所稱全體可運用資金，包括自有資金及借入資金；所稱自有資金，係
指淨值總額減除固定資產淨額及存出保證金後之餘額；所稱比例計算，採月平均餘額
計算之，復為財政部八十三年十一月二十三日台財稅第000000000號及八十
五年八月九日台財稅第000000000號函所釋示。查本件原告八十四年度營利
事業所得稅結算申報，列報交際費三八、○二一、七九九元，被告初查，以原告本年
度證券交易所得免稅，扣除屬應稅業務可列支之最高限額交際費一○、○七八、五二
五元後，其餘交際費二七、九四三、二七四元應屬免稅業務可列支之金額由有價證券
出售收入項下負擔。原告不服，申請復查，未准變更，乃循序提起行政訴訟。主張：
自中華民國七十九年一月一日起，證券交易所得停止課徵所得稅，為所得稅法第四條
之一所明定。財政部八十三年二月八日台財稅000000000號函釋意旨，係為
避免免稅項目之相關成本費用，歸由應稅項目之相關成本費用應稅項目吸收，使營利
事業雙重獲利，造成稅源侵蝕及課稅不公平之不合理現象。惟依財政部八十五年八月
九日台財稅第000000000號函釋意旨，原告係證券交易法第十五條規定之綜
合證券商，營業費用可明確歸屬至經紀部門、承銷部門、自營部門及管理部門四個單
位，管理部門之營業費用則再分別視費用發生性質，依經紀、承銷及自營部門之薪資
、人數、使用面積等作為合理分攤基礎，分攤至經紀部門、承銷部門及自營部門。經
紀部門及承銷部門之所得為應課稅所得，自營部門之所得有二種，一為股利所得，為
應課稅所得，另一為證券交易所得，為免稅所得，因此，將最後歸屬自營部門之營業
費用，依據前揭財政部函釋計算出售有價證券收入部分應分攤之營業費用，計算證券
交易所得。原告完全依法申報，惟被告卻將帳載交際費三八、○二一、七九九元，扣
除按應稅業務收入計算之交際費限額一○、○七八、五二五元後，其餘二七、九四三
、二七四元則歸屬免稅業務之交際費金額，調減證券交易所得，顯有未合。然原告交
際費總額為三八、○二一、七九九元，扣除可直接歸屬經紀部門交際費三一、二一○
、八二五元及承銷部門交際費一、九六三、五九五元後，餘額為管理部及自營部之交
際費，僅為四、八四七、三七九元，因此縱使將直接歸屬管理部門之交際費全數由自
營部門負擔，則自營部門之交際費應不高於四、八四七、三七九元才屬合理。被告之
計算方式，完全扭曲鈞院八十一年度判字第一四六二號判決之意旨。又財政部八十三
年十一月二十三日台財稅第000000000號函釋意旨，亦即對於以買賣有價證
券為專業之營利事業於適用所得稅法第三十七條計算交際費限額時，有關買賣證券之
收入及成本應依該法第一項第一款、第二款規定計算，有關所取得之股息、紅利及利
息等則適用該法第四項規定計算，並以其總數作為全公司可列支交際費限額。是故被
告按其經營免稅業務及應稅業務兩部分，分別計算可列支交際費限額，完全於法無據
。就前揭函令所示，以買賣有價證券為專業之營利事業可依所得稅法第三十七條第一
項第一款、第二款及第四款計算限額，又依營利事業所得稅申報書第六頁「所得稅法
規定有列支限額之項目標準計算表」係以前述限額合計數與全公司帳載交際費總額作
比較，並未有區分帳載交際費之組成項目是來自進貨產生或是銷貨產生。原告經紀部
門從事證券買賣之行紀或居間業務實際產生之交際費雖大於以手續費收入等項目，依
所得稅法第三十七條第一項第四款所計算之限額（即被告所稱之應稅業務可列支最高
限額），與原告全公司實際帳列交際費與限額總計數比較，並未超限，自無剔除不准
列支之理。原告依財政部八十五年八月九日台財稅第000000000號函計算屬
自營部門之交際費分別為可明確歸屬自營部門金額三六六、五四九元，由管理部門分
攤至自營部門之交際費為一三五、一四七元，合計為五○一、六九六元，故以該部分
費用依自營部門經營應稅及免稅業務收入比例來計算應自證券交易所得項下減除之費
用至為合理。按司法院釋字第四二○號解釋：「涉及租稅事項之法律，其所釋應本於
租稅法律之精神，依各該法律之立法目的，衡酌經濟上之意義及實質課稅之公平原則
為之。」被告罔顧證券商行業特性，將大部分來自經紀部門而與買賣有價證券所得無
關之交際費，透由未見於法令之分攤方式，自行認定超出應稅業務計算之限額部分即
為與買賣有價證券有關之費用，於證券交易所得項下減除，此種未考慮經濟實質而將
交際費限額計算與證券交易所得調減項目二者不相關之事件混為一談，實強徵納稅人
租稅，違反租稅法律主義云云。經查，本件原告係以買賣有價證券為專業之綜合證券
商，其自營部門係以買賣有價證券為專業之營利事業，其出售有價證券之交易所得，
依行為時所得稅法第四條之一規定，停止課徵所得稅，是原告本期之營業所得，可分
為兩部分，一為應稅所得，一為免稅所得，而營利事業出售有價證券之交易所得納入
免稅範圍，雖有其特殊意義，惟宜正確計算免稅所得之範圍，如免稅項目之相關成本
費用歸由應稅項目吸收，營利事業雙重獲益，不僅有失立法原意，並造成侵蝕稅源及
課稅不公平之不合理現象。原告本年度申報交際費三八、○二一、七九九元，被告為
正確計算原告之免稅所得，核計非屬出售有價證券應稅業務部分依限額認定交際費一
○、○七八、五二五元，其餘申報交際費二七、九四三、二七四元，予以計列為出售
有價證券免稅業務之費用，揆諸首揭行為時所得稅法第三十七條規定，及財政部八十
三年十一月二十三日台財稅第000000000號函釋意旨，尚無不合。又查原告
所編製八十四年度營業費用分攤計算表，有關交際費部分係以部門薪資作為分攤之基
礎，所訴其自營部門可直接歸屬之交際費五○一、六九六元（直接歸屬部分三六六、
五四九元，由管理部門分攤至自營部門一三五、一四七元），尚無足取。另營利事業
因業務上所支付之交際費，應以其經營目的分別計算限額，原告係以買賣有價證券為
專業之營利事業，因業務需要所支付之交際費，應按其經營免稅業務及應稅業務兩部
分，分別計算可列支交際費限額，再據以分攤其交際費，方能正確計算其證券交易免
稅所得，並避免免稅部門相關成本費用，歸由應稅部門吸收，致營利事業雙重獲益，
違反課稅公平原則，被告選擇對原告最有利方式，將其本期帳載交際費三八、○二一
、七九九元，減除應稅部門可列支之交際費最高限額一○、○七八、五二五元，餘額
為二七、九四三、二七四元，核屬免稅部門應分攤之交際費，歸屬出售有價證券收入
減項。而被告所稱營業費用無法明確歸屬，係指原告自營部門除列報出售有價證券之
免稅收入外，尚列報應稅之利息及股利收入，致無法明確歸屬，依財政部八十三年二
月八日台財稅第000000000號函釋意旨，應按自營部門出售證券收入、債券
利息收入及投資收益比例，核算出售有價證券收入應分攤之營業費用，至交際費核與
自營部門內應稅之利息收入及股利收入業務無關，自無再按收入比例分攤至應稅收入
項下核認之問題。按涉及租稅事項之法律，其解釋應本於租稅法律主義之精神，依各
該法律之立法目的，衡酌經濟上之意義及實質課稅之公平原則為之，司法院釋字第四
二○號解釋意旨參照。被告依首揭行為時所得稅法第三十七條規定，及財政部八十三
年十一月二十三日台財稅第000000000號函釋意旨，就原告本期帳載交際費
按免稅部門及應稅部門可列支交際費額作為分攤之基礎，並核轉免稅收入項下核認，
尚無不當。又綜合證券商與一般投資公司之經營方式不同，其經紀（經紀部門受委託
買賣及辦理證券業務收取手續費收入）、承銷（承銷部門承銷證券取得承銷業務收入
，如證券之報酬、代銷證券手續費收入、承銷作業處理費收入、承銷輔導費收入及其
他收入）、自營（自營部門出售營業證券所獲得之利益）等各部門之組織架構及業務
明確，各該部門因經營部門業務所發生之相關費用，自應個別歸屬於各該部門收支損
益項下之營業費用認列，僅管理部門（無營業收入）之損失費用因無明確歸屬，始可
按其費用性質，分別依部門薪資、員工人數或辦公室使用面積等作為合理歸屬之分攤
基礎。但行為時所得稅法第三十七條規定之交際費之列支係以與業務直接有關者為限
，綜合證券商之經紀、承銷、自營等各部門經營業務所支付之交際費，自應依交際對
象或經紀、承銷、自營等各部門經營業務之營業收入歸屬於各業務部門項下之營業費
用（屬可明確歸屬之費用，應個別歸屬認列），並依行為時所得稅法第三十七條規定
限額列報。如由管理部門列支，並依業務部門薪資、員工人數或辦公室使用面積等作
為合理歸屬之分攤基礎，將造成自營部門免稅項目之相關成本費用歸由應稅項目吸收
，亦造成自營部門免稅項目之交際費限額歸由經紀部門應稅項目交際費限額吸收，則
綜合證券商將雙重獲益，不僅有失交際費限額列支之立法原意，並造成侵蝕稅源及課
稅不公平之不合理現象，是被告為正確計算免稅所得額，依行為時所得稅法第三十七
條及財政部八十三年十一月二十三日台財稅第000000000號、八十五年八月
九日台財稅第000000000號等函釋，分別核算原告非屬免稅業務部分交際費
可列支之限額及出售有價證券免稅業務部分交際費可列支之限額，即以應稅及免稅業
務部門分別核算交際費限額後，再將超過應稅業務部門可列支之交際費限額部分，移
由免稅部門核認。此係採對業者最有利之計算方式，即將非屬出售有價證券應稅業務
部分，讓業者享受全部之交際費限額，再將超過應稅業務可列支之交際費限額部分歸
屬為出售有價證券免稅業務部分之費用，轉自有價證券出售收入項下認列，於法並無
不合。原告所訴被告將其交際費超出應稅部分之限額轉列至免稅之自營部門，自其出
售有價證券收入項下減除，有違租稅法律主義、公平原則及誠信原則，確屬強徵租稅
云云，核不足採。原告所舉本院八十一年度判字第一四六二號判決，係就個案為之，
並非判例，無拘束本件審理之效力。從而一再訴願決定，遞予維持被告所為核課處分
，均無違誤。原告起訴意旨，難謂為有理由，應予駁回。又原告聲請本院行言詞辯論
，惟事實已臻明確，核無必要，併此明。
據上論結，本件原告之訴為無理由，爰依行政訴訟法施行法第二條、行政訴訟法第九
十八條第三項前段，判決如主文。
中    華    民    國     八十九      年     十一     月       九        日
                    最 高 行 政 法 院  第 五 庭
                                審 判 長 法  官      廖  政  雄
                                         法  官      蔡  進  田
                                         法  官      趙  永  康
                                         法  官      林  清  祥
                                         法  官      姜  仁  脩
右  正  本  證  明  與  原  本  無  異
                                         法院書記官  張  惠  美
中    華    民    國     八十九      年     十一     月       十        日


司法院資訊處製作；財團法人民間司法改革基金會備份。
